---
title: "Grafy - ggplot2"
subtitle: "Interpretace geodat"
author: "Jan Caha"
date: 2024-03-18
date-format: "YYYY-MM-DD"
format: 
    revealjs:
        theme: [../../reveal-custom.scss]
footer: "{{< var links.web >}}"
code-line-numbers: false
execute:
  echo: true
  eval: true
---

## Balík ggplot2

- součást [tidyverse]{.software}

- založen na filozifii tzv. grammar of graphics

- mapování složek dat k vizuálním složkám grafů

- grafy jsou principiálně extrémně dlouhými a komplikovanými seznamy, které se teprve při tisku (zobrazení) převádí na grafiku

- jednotlivé části grafů lze ukládat do proměnných a různě s nimi pracovat

- extrémně dobře zpracovaná nápovědy + velké množství tutoriálů online


## Zdroje a tutoriály

- [Fundamentals of Data Visualization](https://serialmentor.com/dataviz/)

- [r-statistics.co](http://r-statistics.co/)

- [Top 50 ggplot2 Visualizations - The Master List (With Full R Code)](http://r-statistics.co/Top50-Ggplot2-Visualizations-MasterList-R-Code.html)

- [The R Graph Gallery](https://www.r-graph-gallery.com/)

- [ggplot2](https://ggplot2.tidyverse.org/)

## Konstrukční prvky grafu

- `ggplot()` - parametry `data`, `mapping`, není nutné uvádět zde, lze uvést u příslušné vrstvy (funkce `geom_*()`)

- funkce `aes()` (aesthetic) - parametry `x` a `y` (není nutné vždy), další dle možné geometrie, informace získáme u jednotlivých funkcí `geom_*`

- `geom_*()` - parametr pro vykreslení dané geometrie, je možné použít jinou specifikaci dat či aesthetic

## Ukázka jednoduchý bodový graf

- `scale_x_continuous()`, obecně `scale_*_*()` - názvy tvoří proměnná a pak typ škály

- `coord_trans()`

- `labs()` - popisky grafu

- `theme()` stylování grafu, jednotlivé prvky, proměnným se přiřazují výsledky funkcí 
   - funkce `element_*()` zejména `element_text()`

- předpřipravená témata - `theme_*()`

- facety - `facet_grid()`

## Ukázka - jednoduchý graf

```{r}
#| echo: true
#| output-location: slide
library(ggplot2)
data(diamonds)

ggplot(diamonds) +
    geom_point((aes(price, carat, color = color, size = clarity))) +
    scale_color_discrete() +
    labs(
        title = "Diamanty", x = "Cena", y = "Karáty",
        color = "Barva", size = "Čistota"
    ) +
    theme_bw() +
    theme(
        axis.title = element_text(size = 16),
        title = element_text(size = 20),
        axis.text = element_text(size = 14)
    )
```

## Ukázka - graf s dílčími grafy

```{r}
#| echo: true
#| output-location: slide
library(ggplot2)
data(diamonds)

ggplot(diamonds) +
    geom_point((aes(price, carat, color = color, size = clarity))) +
    scale_color_discrete() +
    facet_wrap(vars(cut)) +
    labs(
        title = "Diamanty", x = "Cena", y = "Karáty",
        color = "Barva", size = "Čistota"
    ) +
    theme_bw() +
    theme(
        axis.title = element_text(size = 16),
        title = element_text(size = 20),
        axis.text = element_text(size = 14)
    )
```

## Duležité informace

- proměnné specifikované v `aes()` se musí vázat na data

- ty samé proměnné lze specifikovat i přimo v `geom_*()`, ale pak jsou pro celou vrstvu jednotné, např. `size`

- duležité proměnné `geom_*()` jsou `stat` (co se bude počítat), `position` (jestli se budou data nějak odsazovat)

- možnosti funkcí `stat_*()`

## Uložení části grafu do proměnné

```{r}
#| echo: true
#| output-location: slide
library(ggplot2)
data(diamonds)

template <- list(
    labs(
        title = "Diamanty", x = "Cena", y = "Karáty",
        color = "Barva", size = "Čistota"
    ),
    theme_bw(),
    theme(
        axis.title = element_text(size = 16),
        title = element_text(size = 20),
        axis.text = element_text(size = 14)
    )
)

ggplot(diamonds) +
    geom_point((aes(price, carat, color = color, size = clarity))) +
    scale_color_discrete() +
    template

```

## Uložení grafu

```{r}
#| echo: true
#| eval: false
graf <- ggplot(diamonds) +
    geom_point((aes(price, carat, color = color, size = clarity))) +
    template

ggsave("graf.png", graf, units = "mm", width = 297, height = 210)
```

## Rozšíření ggplot2

- [Galerie rozšíření](https://exts.ggplot2.tidyverse.org/gallery/)
- nejvýznamnější [gganimate, ggthemes, ggstatsplot, ggraph, ggforce, ggalt]{.software} a [cowplot]{.software}

## Interaktivní vizualizace

- zejména balík [plotly]{.software}

- umí převést značné množství grafů vytvořených v [ggplot2]{.software} do interaktivní online verze

- přímo v [plotly]{.software} lze grafy i tvořit, ale přístup je odlišný od [ggplot2]{.software}


# Dotazy?{.center}